【裁判字號】    95,判,796
【裁判日期】    950530
【裁判案由】    綜合所得稅
【裁判全文】
最  高  行  政  法  院  判  決
                                     95年度判字第00796號
上  訴  人  甲○○
被 上訴 人  財政部臺灣省中區國稅局
代  表  人  鄭宗典
上列當事人間因綜合所得稅事件，上訴人對於中華民國93年12月
30日臺中高等行政法院93年度訴字第406號判決，提起上訴。本
院判決如下：
    主  文
上訴駁回。
上訴審訴訟費用由上訴人負擔。
    理  由
一、本件上訴人係陸達汽車貨運有限公司（下稱陸達公司）股東
    ，該公司截至民國（下同）81年度未分配盈餘累積數新臺幣
    （下同）18,968,818元超過已收資本額6,000,000元，未依
    規定辦理增資、分配或加徵營利事業所得稅，被上訴人所屬
    彰化縣分局乃以該公司未分配盈餘累積數按上訴人出資比例
    計算，核定其85年度營利所得4,426,058元，歸課綜合所得
    總額4,797,901元，補徵應納稅額1,038,580元。上訴人不服
    ，提出更正申請書，經被上訴人以其復查業已逾期，予以駁
    回，上訴人仍不服，循序提起行政訴訟，亦遭原審判決駁回
    ，遂提起本件上訴。
二、上訴人在原審起訴意旨略以：（一）上訴人前申請更正及復
    查時，係依稅捐稽徵法第28條就被上訴人因適用法令錯誤及
    顯不存在之所得而溢計之所得稅款，依法陳述事實及理由，
    要求就其不存在及類推適用民法上不當得利之規定申請重新
    更正，對於被上訴人之復查駁回處分不服，而非對於原核定
    稅額通知書表示不服，上訴人於92年12月25日申請依稅捐稽
    徵法第28條重新查核更正，經被上訴人於93年2月11日否准
    後又於同年3月1日提出復查申請，期間僅為18日，未逾越法
    定不變期間。（二）本件系爭標的係就陸達公司截至81年度
    未分配盈餘強制分配，經查該年度之所得於84年8月31日由
    被上訴人核定，強制歸戶之金額為18,968,818元（包含81年
    度之未分配盈餘12,768,644元加期初之6,200,147元），依
    所得稅法第76條之1，如要強制歸戶亦應於前1年即實施，而
    不應併入81年度合併計算，又於92年始送強制執行，依稅捐
    稽徵法第21條和第23條，本件已逾越核課期間及徵收期間之
    有效期限，被上訴人並無權補徵。（三）依陸達公司帳簿記
    載，截至81年底之累積虧損為3,494,541元，扣除當年應納
    之所得稅額4,715,793元後之稅後累積虧損為8,210,334元，
    並無任何超額之累積盈餘應行強制分配之事實；而所得稅法
    第66條之9所稱之未分配盈餘，係以經稽徵機關核定之課稅
    所得為基礎加減其他項目之餘額，此兩者之間並不相同，因
    此，公司分配股利予股東，應以公司帳載有盈餘為前提，否
    則，顯失其公平合理。（四）兩稅合一所得稅法自87年實施
    以來，在計算未分配盈餘可減除之部分，均可自未分配盈餘
    項下減除，則83年未分配盈餘強制分配之虛所得也應考慮將
    原物料超耗、普通收據、成本及費用中有剔除或有超限額規
    定之列支標準等同時減除，雖然兩條文適用時機不同，但朝
    向進步、正義、公平、合理之方向殊無二致。（五）依財政
    部82年2月3日台財稅第831582766號函示，上訴人被利用人
    頭登記為陸達公司之股東，從未參與該公司實際營運，亦屬
    受害者，而該公司被強制停業迄今已逾3年，更無再生重整
    之契機，該公司前被核課之營所稅迄無能力繳納，又要對毫
    無能力也從未實際收到任何所得之人頭股東強予課稅，實欠
    公允。（六）依所得稅法第14條，所得稅法個人綜合所得稅
    之歸屬以實際取得及股利憑單為認定之依據，且經司法院釋
    字第377號解釋甚明；故本件強制歸課上訴人綜合所得稅，
    以推斷方式而非依據實際方式要求人民負擔不應負擔之納稅
    義務，實已與所得稅法第14條和上開司法院解釋顯然違背。
    （七）依本院39年判字第2號、62年判字第402號及75年判字
    第309號判例，被上訴人主張強制歸課權利並賦予人民納稅
    之義務，自當由被上訴人負舉證之責任，則本件被上訴人之
    主張係屬推測之結果，並無事實之存在，其處分即不能認為
    合法。為此，訴請撤銷訴願決定及原處分等語。
三、被上訴人則以：（一）上訴人係陸達公司股東，該公司截至
    81年度未分配盈餘累積數超過已收資本額，未依規定辦理增
    資、分配或加徵營利事業所得稅，被上訴人所屬彰化縣分局
    乃以該公司未分配盈餘累積數按上訴人出資比例計算，核定
    其85年度營利所得4,426,058元，上訴人復查主張原核定有
    誤，經被上訴人以本件原核定稅額繳款書之限繳日期為87年
    1月20日，已於同年月5日合法送達，復查申請之末日為同年
    2月19日，上訴人遲至92年12月29日始提出申請，已逾申請
    復查法定不變期間，復查決定以程序不合予以駁回。（二）
    上訴人係主張無系爭營利所得，而對於被上訴人核定應納稅
    額之處分有所不服，即應依稅捐稽徵法第35條之程序辦理，
    要難以其係對核定稅額通知書之記載或計算錯誤，而適用所
    得稅法第81條或稅捐稽徵法第17條規定辦理，亦即其兩者情
    形有別，應適用之法定程序，自不容有所假借仍應認其真意
    為申請復查，且上訴人亦已於93年3月2日提出復查申請書。
    又系爭核定稅額之處分並未經撤銷或廢止，仍為合法有效之
    處分，上訴人亦迄未繳清系爭稅款，均不符合稅捐稽徵法第
    28條之適用法令錯誤、計算錯誤或溢繳稅款等要件。（三）
    本件稅額繳款書限繳日期87年1月20日，上訴人未依限繳納
    ，被上訴人即於同年8月24日移送臺灣彰化地方法院強制執
    行，並於同年10月27日取得法院核發之債權憑證，並無逾徵
    收期間或核課期間，上訴人主張顯有誤解等語，資為抗辯。
四、原審斟酌全辯論意旨及調查證據之結果，以：（一）本件關
    於上訴人85年度綜合所得稅原核定稅額繳款書之限繳日期為
    87年1月20日，已於同年月5日送達上訴人之姪子賴春福，故
    本件復查申請之末日為同年2月19日，上訴人當時未申請復
    查，業已具確定力，迄92年12月29日、93年3月2日上訴人先
    後提出更正申請書、復查申請書，請求依稅捐稽徵法第28條
    、第35條、所得稅法第14條、第66條之9和民法第179條重新
    查核云云，其中就稅捐稽徵法第35條申請復查部分固已逾期
    ，但就同法第28條申請部分，不因課稅處分確定而不得申請
    ，惟依稅捐稽徵法第28條之申請退稅者，必須係適用法令錯
    誤或計算錯誤致溢繳之稅款之情形始有適用；又所得稅法第
    76條之1係為遏阻公司股東藉保留盈餘不分配以規避綜合所
    得稅，所作之強制規定，自不受收付實現原則之拘束，則依
    同法第66條之9、第76條之1第2項，係以經主管稽徵機關「
    核定」之營利事業所得額為基準，並依法律規定計算之，上
    訴人主張以公司帳載資料為準，於法不符，且帳載是否屬實
    未經核定亦不能無疑，自不能採為歸戶核課股東綜合所得稅
    之依據。（二）上訴人雖主張係陸達公司之人頭股東，惟其
    所提陸達公司之負責人賴安全偽造文書經判罪之判決，其犯
    罪事實僅記載係賴安全擅列訴外人賴金葉為股東，並於該公
    司營利事業所得稅申報書虛為記載入股分紅取得款項等情，
    並無上訴人被列為人頭股東之事實，上訴人空言主張不足採
    信。（三）本件陸達公司係於89年12月始申請停業，並非擅
    自停業或他遷不明，且其申請停業時已在本件歸戶課徵股東
    所得稅之後，自無財政部82年2月3日台財稅第831562766號
    函釋之適用，是系爭營利所得歸課並無不合；又依所得稅法
    施行細則第69條之1和財政部70年8月7日台財稅第36583號函
    釋，本件80年度累積未分配盈餘與81年度盈餘一併計算於法
    亦無不合，且未逾核課期間；至本件稅額繳款書限繳日期87
    年1月20日，上訴人未依限繳納，被上訴人即於同年8月24日
    移送臺灣彰化地方法院強制執行，並於同年10月27日取得法
    院核發之債權憑證，亦未逾徵收期間。（四）上訴人本人之
    掛號信件，均由其妻交代隔壁之兄弟、姪子代收，足見上訴
    人之妻曾委任上訴人姪子代收上訴人之掛號信件，而收受掛
    號信件為日常家務之一種，依稅捐稽徵法第19條第1項、民
    法第1003條第1項，上訴人之妻有代理上訴人授權他人代收
    之權，本件原核定稅額繳款書之限繳日期為87年1月20日，
    已於同年月5日送達上訴人之兄賴春福（應為上訴人之姪子
    ），其送達並無不合法之情形。從而，本件上訴人就稅捐稽
    徵法第35條復查申請之末日為87年2月19日，上訴人遲至92
    年12月29日始申請復查，已逾申請復查法定不變期間，復查
    決定、訴願決定分別據以駁回均無違誤，上訴人此部分訴訟
    未經合法之前置程序，其訴因不備訴訟要件而不合法，爰不
    另為裁定；又民法第179條有關不當得利之規定係屬私法之
    規定，不能逕行適用於公法事件，上訴人上開主張係屬私法
    事件，應由普通法院審判，本院並無審判權，上訴人此部分
    訴訟均不合法爰不另為裁定，而為駁回上訴人在原審之訴之
    判決。
五、上訴人上訴意旨復以：（一）上訴人於92年12月25日民代字
    第375號申請依稅捐稽徵法第28條申請重新查核更正，經被
    上訴人93年2月11日否准，又於93年3月1日提出復查申請，
    期間僅18日，未逾法定不變期間，並無程序不合情事，原判
    決以此為理由，歉難接受。（二）本件系爭標的係就陸達公
    司截至81年度未分配盈餘強制分配，依所得稅法第76條之1
    ，應於前1年即實施分別歸課，不應併入81年度合併計算，
    且於92年始移送法院強制執行，依稅捐稽徵法第21條和第23
    條，已逾核課期間及徵收期間之有效期限，自始無效。（三
    ）上訴人已聲明係被冒用之股東名義，且該公司被勒令停業
    迄今多年，實無理由強行要求上訴人繳納原本不存在之所得
    ，且依所得稅法第14條、第66條之9、稅捐稽徵法第28條、
    第35條、民法第179條、司法院解釋、經濟部及財政部函釋
    暨本院判例，所得稅法第76條之1已侵犯人民之權利。為此
    ，訴請廢棄原判決，撤銷訴願決定及原處分等語。
六、本院查：
（一）按「納稅義務人對於因適用法令錯誤或計算錯誤溢繳之稅
      款，得自繳納之日起五年內提出具體證明，申請退還；逾
      期未申請者，不得再行申請。」「納稅義務人對於核定稅
      捐之處分如有不服，應依規定格式，敘明理由，連同證明
      文件，依左列規定，申請復查：一、依核定稅額通知書所
      載有應納稅額或應補徵稅額者，應於繳款書送達後，於繳
      納期間屆滿翌日起算三十日內，申請復查。二、依核定稅
      額通知書所載無應納稅額或應補稅額者，應於核定稅額通
      知書送達後三十日內，申請復查。」稅捐稽徵法第28條及
      第35條第1項分別定有明文。可知，納稅義務人如不服核
      定稅捐之處分，應依稅捐稽徵法第35條第1項關於申請復
      查之行政救濟程序請求救濟；至於同法第28條則是針對已
      繳納之稅捐，因有適用法令錯誤或計算錯誤之溢繳稅款情
      事，請求退還溢繳稅款之救濟程序，且對稽徵機關否准退
      還之行政處分，因該處分並非核定稅捐之處分，故納稅義
      務人如對之不服，應循訴願程序請求救濟，並無庸再經復
      查之前置程序。
（二）經查：關於上訴人85年度綜合所得稅之核定稅額繳款書，
      其限繳日期為87年1月20日，已於同年月5日送達，由上訴
      人之侄子賴春福代為收受；嗣上訴人是於92年12月29日、
      93年3月2日先後提出更正申請書及復查申請書，請求依稅
      捐稽徵法第28條、第35條、所得稅法第14條、第66條之9
      和民法第179條重新查核等情，為原審依調查證據之辯論
      結果所確定之事實；可知，上訴人應是依據稅捐稽徵法第
      28條、第35條及民法第179條向被上訴人為不服85年度綜
      合所得稅核定之表示（其中所得稅法第14條及第66條之9
      係屬實體爭議之規定，核與上訴人程序請求之依據無涉）
      ；其中關於依稅捐稽徵法第35條即申請復查部分，因原核
      定上訴人85年度綜合所得稅之處分，業已確定，上訴人此
      復查之申請業已逾期一節，已經原審認定甚明，核無不合
      。另被上訴人所屬彰化縣分局曾於上訴人在92年12月29日
      提出更正申請書後，以93年2月11日中區國稅彰縣二字第
      0930003443號函表示歸課並無不合之意，上訴人並對之於
      93年3月2日提出復查申請書表示不服之意旨；上訴人更正
      申請書既含有依稅捐稽徵法第28條請求之意旨，則被上訴
      人所屬彰化分局上述回函性質上即應認屬關於上訴人依稅
      捐稽徵法第28條規定之請求予以否准之行政處分；又因對
      此否准之處分不服，並無庸經復查之前置程序，故應認上
      訴人該復查申請書本質上乃訴願之提起，是嗣後之訴願決
      定僅就上訴人依稅捐稽徵法第35條申請復查部分為審究，
      雖有疏漏，然關於本件上訴人之爭執，其程序上既已經訴
      願之前置程序，原審自得併予審究；且原審亦就被上訴人
      本件對上訴人為強制歸戶營利所得之核定，符合所得稅法
      第76條之1規定一節，依調查證據之辯論結果，詳述其得
      心證之理由，且就上訴人之主張何以不足採，分別予以指
      駁，故其據為原處分並無適用法令錯誤之論據，即無違誤
      ；上訴意旨猶執陳詞，就原審判決已詳加論述之事項，再
      為指摘，自無可採。又復查決定以上訴人之復查申請係屬
      逾期為由，予以駁回，係針對上訴人依據稅捐稽徵法第35
      條為請求部分，至於上訴人依稅捐稽徵法第28條為請求部
      分，因無庸經復查之前置程序，自無復查逾期情事，故上
      訴意旨據以指摘原判決違法，實有誤會，而不足採。再對
      上訴人核課85年綜合所得稅之處分既仍屬有效存在，故上
      訴人即無本於不當得利返還請求權請求返還該年度稅款之
      請求權存在；上訴人雖援引民法第179條為主張，然其真
      意應屬為公法上不當得利之請求，原審就上訴人關於不當
      得利部分之主張，駁回之理由雖有不同，結論尚無不合。
      另依上訴人提出之更正申請書及復查申請書，上訴人本件
      爭執之範圍僅為被上訴人依所得稅法第76條之1歸課營利
      所得部分，原審亦就此部分之爭執為判決，而不及於相關
      之罰鍰、滯納金及利息部分，故上訴意旨關於此部分之請
      求，即非本院所得予以審究之事項，併予指明。
（三）綜上所述，上訴人之主張並無可採。原審判決將訴願決定
      及原處分均予維持，而駁回上訴人在原審之訴，並無不合
      。上訴意旨指摘原判決違法，求為廢棄，為無理由，應予
      駁回。
據上論結，本件上訴為無理由，依行政訴訟法第255條第1項、第
98條第3項前段，判決如主文。
中    華    民    國    95    年    5     月    30    日
                  第四庭審判長法  官  高  啟  燦
                              法  官  黃  璽  君
                              法  官  廖  宏  明
                              法  官  楊  惠  欽
                              法  官  林  樹  埔
以  上  正  本  證  明  與  原  本  無  異
中    華    民    國    95    年    6     月    1     日
                              書記官  張  雅  琴


司法院資訊處製作；財團法人民間司法改革基金會備份。
